【裁判字號】    96,簡,722
【裁判日期】    971028
【裁判案由】    全民健康保險
【裁判全文】
臺北高等行政法院判決
                                     96年度簡字第00722號
原      告  中央健康保險局
代  表  人  甲○○（總經理）
訴訟代理人  劉志鵬律師
            李元德律師
            吳世宗律師（兼送達代收人）
被      告  乙○○
            丙○○
            丁○○
上列當事人間因全民健康保險事件，原告提起行政訴訟。本院判
決如下：
    主  文
被告應連帶給付原告新臺幣壹拾柒萬壹仟零貳元，及自民國97年
10月2 日起至清償日止，按年息5%計算之利息。
訴訟費用由被告連帶負擔。
    事實及理由
一、事實概要：緣原告以被告之被繼承人陳福華前為王冠診所之
    負責醫師（診所住址：臺北縣永和市○○路61號），於民國
    91年5 月29日與原告訂有「全民健康保險特約醫事服務機構
    合約」（下稱健保合約），由其提供全民健康保險（下稱全
    民健保）之保險對象醫療服務。嗣陳福華於92年2 月4 日在
    大陸地區死亡，王冠診所與原告所簽訂健保合約亦告終止。
    經原告依西醫基層總額支付制度點值核算92年1 月至3 月醫
    療費用後，發現陳福華尚應返還醫療費用核付款新臺幣（下
    同）176,079 元。而被告3 人均係陳福華之繼承人，原告以
    94年6 月16日健保北門字第0943002641號函向被告請求於文
    到15日內繳回歸墊，前開函文並於94年6 月23日送達被告處
    所。又原告因94年12月9 日補付92年西醫基層品質保證保留
    款5,077 元，故追扣醫療費用核付款減縮為171,002 元。被
    告等收受前揭函文後，迄今仍未返還前開追扣醫療費用，原
    告遂提起本件行政訴訟。
二、原告起訴意旨略稱：
  (一)按「全民健康保險之被保險人、投保單位及保險醫事服務機
    構對保險人核定之案件發生爭議，應由主管機關所設置之全
    民健康保險爭議審議委員會先行審議，被保險人及投保單位
    對爭議案件之審議不服時，其救濟途徑為訴願及行政訴訟程
    序，此觀全民健康保險法第5 條之規定甚明。」、「中央健
    康保險局依其組織法規係國家機關，為執行其法定之職權，
    就辦理全民健康保險醫療服務有關事項，與各醫事服務機構
    締結全民健康保險特約醫事服務機構合約，約定由特約醫事
    服務機構提供被保險人醫療保健服務，以達促進國民健康、
    增進公共利益之行政目的，故此項合約具有行政契約之性質
    。締約雙方如對契約內容發生爭議，屬於公法上爭訟事件．
    ．．保險醫事服務機構與中央健康保險局締結前述合約，如
    因而發生履約爭議，經該醫事服務機構依全民健康保險法第
    5 條第1 項所定程序提請審議，對審議結果仍有不服，自得
    依法提起行政爭訟。」司法院釋字第524 號及第533 號解釋
    文著有明文。查原告與被告之被繼承人陳福華所負責之王冠
    診所醫事服務機構間全民健保費爭議，既為公法事件，其所
    溢領之「請求返還醫療費用核付款」，自屬公法上不當得利
    ，依據前揭司法院大法官解釋，自應循行政訴訟程序。
  (二)參照鈞院91年訴字第4229號判決：「『公法上不當得利返還
    請求權』（學說上亦稱之為『利益回復請求權』）之概念內
    涵如何，應予釐清。ａ、司法實務上對於公法上不當得利表
    示見解之代表，主要是司法院釋字第515 號解釋，該號指出
    ，興辦工業人承購工業區土地或廠房後，工業主管機關依促
    進產業升級條例（79年12月29日公布）第38條之規定強制買
    回，若係由於非可歸責於興辦工業人之事由者，該興辦工業
    人自始既未成為工業區開發管理基金（其法律性質屬於特別
    公課）徵收對象共同利益群體之成員，亦不具有繳納規費之
    利用關係，則課徵工業區開發管理基金之前提要件及目的均
    已消失，其課徵供作基金款項之法律上原因遂不復存在，成
    為公法上之不當得利。故依促進產業升級條例施行細則規定
    ，該管機關僅須以原價買回，對已按一定比例課徵作為基金
    之款項，不予返還，即與憲法保障人民權利之意旨有違。ｂ
    、現行行政程序法第127 條就授益性處分解銷後，應返還原
    處分所授予之利益，以回復利益關係之衡平。該法規定如下
    ：『授予利益之行政處分，其內容係提供1 次或連續之金錢
    或可分物之給付者，經撤銷、廢止或條件成就而有溯及既往
    失效之情形時，受益人應返還因該處分所受領之給付。其行
    政處分經確認無效者，亦同（第1 項）。前項返還範圍準用
    民法有關不當得利之規定（第2 項）』。ｃ、依照上述司法
    院解釋以及行政程序法第127 條之規範意旨，公法上不當得
    利之發生，是原先因公法上原因而給付金錢或其他可分物，
    嗣該公法上原因消滅，原給付即喪失正當性基礎，當事人間
    於是產生不適法的損益狀態，此時原給付之一方即得向原受
    領利益之一方請求返還原給付，以調整上述不適法之損益狀
    態。ｄ、換言之，就民法學理對不當得利制度之分析而言，
    『公法上不當得利返還』之指涉對象在於『給付型不當得利
    』，而不及於『侵益型不當得利』，二者在民事法體系中固
    有其探討之必要（尤其關於不當得利返還範圍之計算方法）
    ，然於行政法之請求權體系中，著重之焦點在於調整損益變
    動以使法律關係回復至適法之狀態」，是關於公法上不當得
    利請求權理論之建構，公法上不當得利返還之指涉對象在於
    「給付型不當得利」，係類推行政程序法與民法上不當得利
    之規定予以適用。
  (三)再按給付型不當得利之觀念亦為現行實務所承認與接受，蓋
    「授予利益之行政處分，其內容係提供1 次或連續之金錢或
    可分物之給付者，經撤銷、廢止或條件成就而有溯及既往失
    效之情形時，受益人應返還因該處分所受領之給付。其行政
    處分經確認無效者，亦同。前項返還範圍準用民法有關不當
    得利之規定。」行政程序法第127 條定有明文。而雖非基於
    行政處分原因所為之給付，若給付無法律上原因，受益人應
    返還所受領之給付，以調整不適法之損益狀態回復至適法狀
    態，故可類推適用該條之規定。另參照最高行政法院93年判
    字第394 號判決意旨：「本件被上訴人與上訴人間所簽定之
    全民健康保險特約醫事機構服務合約，已於90年4 月12日終
    止，經結算被上訴人尚應向上訴人追扣溢付之醫療費用3,02
    7,848 元，被上訴人向上訴人催索不獲支付，遂依公法上不
    當得利之法律關係，請求上訴人給付3,027,848 元，及自起
    訴狀繕本送達之翌日即91年2 月21日起至清償日止，按年息
    5%計算之利息，揆諸前開規定，自屬有據，原判決予以准許
    ，尚無違誤。」
  (四)民法第179 條規定「無法律上之原因而受利益，致他人受損
    害者，應返還其利益。雖有法律上之原因，而其後已不存在
    者，亦同。」、第203 條規定：「應付利息之債務，其利率
    未經約定，亦無法律可據者，週年利率為5%。」。參照鈞院
    91年度簡字第169 號判決意旨：「法律意義的『利息』乃是
    持有他人金錢，按期間所應付出固定比例之對價，並不以當
    事人間訂立契約（如民法上消費借貸或消費寄託契約）為必
    要，因事實所發生之法律關係，如侵權行為、不當得利所產
    生之金錢給付義務，當義務人遲延給付時，對在遲延期間內
    持有他人金錢一節，而應法律之規定，計算遲延利息（民法
    第229 條參照）」。故公法上不當得利之請求範圍並包含利
    息之計算。又請求公法上不當得利返還之利息及利率之計算
    ，因公法領域無詳細之明文規定，故應可類推適用民法上請
    求返還不當得利之法定利率規定為依據，是以原告類推適用
    民法第203 條計算利率，洵屬有理。
  (五)按「遺產繼承人，除配偶外，依左列順序定之：一直系血親
    卑親屬。」、「繼承人自繼承開始時，除本法另有規定外，
    承受被繼承人財產上之一切權利、義務。但權利、義務專屬
    於被繼承人本身者，不在此限。」、「繼承人對於被繼承人
    之債務，負連帶責任。」民法第1138條、第1148條及第1153
    條第1 項亦定有明文。查陳福華於92年2 月4 日不幸逝世，
    被告乙○○（陳福華之配偶）、丙○○（陳福華之長男）及
    丁○○（陳福華之次男）均係陳福華之第1 順位繼承人，依
    民法第1138條、第1148條及第1153條第1 項等規定，被告等
    自應對被繼承人之債務負連帶責任。
  (六)陳福華所負責之王冠診所，經原告依西醫基層總額支付制度
    點值結算，溢領之醫療費用核付款共計171,002 元，無受領
    之法律上原因。依據公法上不當得利之原則、及類推適用民
    法第203 條等規定及最高行政法院93年判字第394 號判決意
    旨，聲明請求被告連帶給付171,002 元，及自起訴狀繕本送
    達之翌日起至清償日止按年利率5%計算之利息。
三、被告答辯意旨略稱：被告未提出任何書狀作何聲明或陳述。
四、按「保險醫事服務機構如期申報之醫療服務點數，無第4 條
    第2 項所列情事者，保險人應依下列規定辦理暫付事宜：．
    ．．三暫付金額依每點以1 元計算，計算至百元，百元以下
    不計。實施總額預算部門之受委託單位得擬訂每點暫付金額
    訂定原則，由保險人報請主管機關核定後公告，但每點暫付
    金額仍以不高於1元為限。四保險醫事服務機構當月份申報
    之醫療服務點數，經保險人審查後，其核定金額低於暫付金
    額時，保險人應於下次應撥付醫療服務費用中抵扣，如醫療
    服務費用不足抵扣者，保險人應予追償。」、「實施總額預
    算部門之保險醫事服務機構，申報之醫療服務點數其每點支
    付金額之計算，以當季結束後第3個月月底前核定之當季及
    前未核定季別之醫療服務點數計算為原則，但得考量核付進
    度調整結算日期。」、「實施總額預算部門之保險醫事服務
    機構，有自行停止或終止特約者，保險人得自該保險醫事服
    務機構送核未結算金額保留1 成款項，俟每點支付金額結算
    後，辦理結清。」行為時全民健康保險醫事服務機醫療服務
    審查辦法第7 條第3 款、第4 款、第10條之1 及第10條之2
    分別定有明文。
五、經查：
  (一)本件訴訟標的金額為171,002 元，金額在20萬元以下，應適
    用簡易訴訟程序，合先敘明。
  (二)本件原告主張其與被告之被繼承人陳福華前為王冠診所之負
    責醫師，於91年5 月29日與原告訂有健保合約，由其提供全
    民健保之保險對象醫療服務。嗣陳福華於92年2 月4 日在大
    陸地區死亡，王冠診所與原告所簽訂健保合約亦告終止。經
    原告依西醫基層總額支付制度點值核算92年1 月至3 月醫療
    費用後，發現陳福華尚應返還醫療費用核付款176,079 元。
    而被告3 人均係陳福華之繼承人，原告以94 年6月16日健保
    北門字第0943002641號函向被告請求於文到15日內繳回歸墊
    ，前開函文並於94年6 月23日送達被告處所。又原告因94年
    12月9 日補付92年西醫基層品質保證保留款5,077 元，故追
    扣醫療費用核付款減縮為171,002 元，詎被告迄今仍未返還
    等語，並提出健保合約、原告台北分局93年2 月9 日健保北
    醫字第0932000512號函、94年6 月16日健保北門字第094300
    2641號函、94年7 月12日健保北醫字第0942002190號函、戶
    籍謄本、送達證書、王冠診所其他應收款計算表格、王冠診
    所催收款醫療費用分戶帳等附卷可參，核與原告主張相符。
    被告未提出書狀作何答辯，自堪信原告上揭主張為真正。
  (三)按「遺產繼承人，除配偶外，依左列順序定之：一直系血親
    卑親屬。」、「繼承人自繼承開始時，除本法另有規定外，
    承受被繼承人財產上之一切權利、義務。但權利、義務專屬
    於被繼承人本身者，不在此限。」、「繼承人對於被繼承人
    之債務，負連帶責任。」民法第1138條、第1148條及第1153
    條第1 項亦定有明文。查陳福華於92年2 月4 日逝世，被告
    乙○○（陳福華之配偶）、丙○○（陳福華之長男）及丁○
    ○（陳福華之次男）均係陳福華之第1 順位繼承人，依上揭
    規定，被告自應對被繼承人之債務負連帶責任。
  (四)綜上，原告依其與被告被繼承人陳福華負責之王冠診所終止
    健保合約後，原告依西醫基層總額支付制度點值核算92年1
    月至3 月醫療費用後，結算陳福華尚應返還醫療費用核付款
    176,079 元，又原告因94年12月9 日補付92年西醫基層品質
    保證保留款5,077 元，故陳福華受領醫療費用171,002 元，
    屬無受領法律上原因，復因陳福華已死亡，被告3 人為其繼
    承人，依據公法上不當得利原則及民法上繼承之法律關係，
    被告係應負連帶返還責任，即屬有據。
  (五)末按「行政契約，本法未規定者，準用民法相關之規定。」
    行政程序法第149 條定有明文。又按民法第199 條第1 項、
    第233 條第1 項前段、第203 條、第229 條第2 項分別規定
    ：「債權人基於債之關係，得向債務人請求給付。」、「遲
    延之債務，以支付金錢為標的者，債權人得請求依法定利率
    計算之遲延利息。」、「應付利息之債務，其利率未經約定
    ，亦無法律可據者，週年利率為5%。」、「給付無確定期限
    者，債務人於債權人得請求給付時，經其催告而未為給付，
    自受催告時起，負遲延責任。．．．」，前揭民法請求遲延
    利息之規定於本件行政契約及公法上不當得利等規定行使返
    還請求權，自可準用及類推適用。
  (六)綜上所述，原告依健保合約及公法上之不當得利法律關係，
    訴請被告連帶給付溢付醫療費用171,002 元，及自起訴狀繕
    本送達翌日即97年10月2 日起至清償日止，按年息5%計算之
    利息，為有理由，應予准許。又本件為簡易事件，依卷內資
    料，事證已臻明確，爰不經言詞辯論為判決。
據上論結，本件原告之訴為有理由，爰依行政訴訟法第233 條第
1 項第98條第1 項前段、第104 條，民事訴訟法第85條第2 項，
判決如主文。
中    華    民    國    97    年    10    月    28    日
                   臺北高等行政法院第四庭
                                   法  官  陳秀
上為正本係照原本作成。
本件以訴訟事件所涉及之法律見解具有原則性者為限，始得於本
判決送達後20日內向本院提出上訴狀並表明上訴理由，如已於本
判決宣示後送達前提起上訴者，應於判決送達後20日內補具上訴
理由（均按他造人數附繕本），且經最高行政法院許可後方得上
訴。
中    華    民    國    97    年    10    月    28    日
                                   書記官  楊子鋒


司法院資訊處製作；財團法人民間司法改革基金會備份。
